臺灣高等法院高雄分院刑事判決　　　　 96年度上訴字第364號
上　訴　人　臺灣高雄地方法院檢察署檢察官
被　　　告　甲○○
　　　　　　　　　　（現於臺灣高雄看守所羈押中）
上列上訴人因被告違反毒品危害防制條例案件，不服臺灣高雄地
方法院95年度訴字第3442號中華民國95年12月29日第一審判決（
起訴案號：臺灣高雄地方法院檢察署95年度毒偵字第6239號、第
7279號、第7346號、第23604 號），提起上訴，及移送本院併辦
（96年度毒偵字第1142號），本院判決如下：
    主  文
原判決關於施用第一級毒品、施用第二級毒品及定應執行刑部分
，均撤銷。
甲○○連續施用第一級毒品，處有期徒刑玖月；又施用第一級毒
品，處有期徒刑柒月，扣案之海洛因壹包（含包裝袋，驗前重零
點零參參公克，驗後重零點零壹捌公克）、含海洛因殘渣之夾鏈
袋貳個、含海洛因殘渣之注射針筒貳支，均沒收銷燬之；未使用
過之注射針筒肆支，沒收；又連續施用第二級毒品，處有期徒刑
伍月；又施用第二級毒品，處有期徒刑肆月，扣案之含甲基安非
他命殘渣之玻璃吸食器壹個、含甲基安非他命殘渣之夾鏈袋壹個
，沒收銷燬之。應執行有期徒刑壹年拾月，扣案之海洛因壹包（
含包裝袋，驗前重零點零參參公克，驗後重零點零壹捌公克）、
含海洛因殘渣之夾鏈袋貳個、含海洛因殘渣之注射針筒貳支，含
甲基安非他命殘渣之玻璃吸食器壹個、含甲基安非他命殘渣之夾
鏈袋壹個，均沒收銷燬之；未使用過之注射針筒肆支，均沒收。
    事  實
一、甲○○前於民國（下同）90年間，因施用毒品案件，經臺灣
    高雄地方法院以90年度毒聲字第5327號裁定送觀察勒戒，經
    觀察勒戒後評定有繼續施用之傾向，再依同院91年度毒聲字
    第129 號裁定令入戒治處所施以強制戒治，嗣於91年6 月28
    日依該院91年度毒聲字第3249號裁定停止戒治付保護管束而
    釋放出所，再經該院以91年度毒聲字第6486號裁定撤銷停止
    戒治令入戒治處所施以強制戒治，於93年7 月21日強制戒治
    執行完畢而釋放，並由臺灣高雄地方法院檢察署檢察官於93
    年9 月2 日以93年度戒毒偵字第941 號處分不起訴確定。詎
    其不知悔改，明知海洛因及甲基安非他命業經公告為毒品危
    害防制條例第2 條第1 項、第2 項所列管之第一級、第二級
    毒品，不得非法持有、施用，復仍基於施用第一級毒品海洛
    因、第二級毒品甲基安非他命之概括犯意，於前揭強制戒治
    執行完畢釋放後5 年內，自94年9 月24日15時50分許回溯24
    小時內某時（不含為警拘束之期間）起迄95年6 月23日17時
    20分許回溯24小時內某時止，在高雄縣鳳山市○○○路8 號
    某朋友住處等地，以將第一級毒品海洛因加水稀釋後以注射
    針筒注射入體內之方式，連續施用海洛因多次，及以將甲基
    安非他命置於玻璃球內加以燒烤而吸取其煙霧之方式，連續
    施用第二級毒品甲基安非他命多次，均平均每2 至3 天施用
    1 次。嗣經警於(一)94年9 月24日14時50分許，在高雄縣鳳山
    市○○路與文橫路口，發覺其行跡可疑而盤查，並經其同意
    採集尿液送驗，其尿液呈嗎啡陽性、甲基安非他命陽性反應
    而查獲。於(二)95年6 月23日15時30分許，在高雄縣鳳山市○
    ○路○段與經武路口，發覺其行跡可疑而盤查，並經其同意
    採集尿液送驗，其尿液呈嗎啡陽性、甲基安非他命陽性反應
    而查獲。於(三)95年6 月23日17時20分許，在高雄縣鳳山市○
    ○路○ 段188 號前，發覺其行跡可疑而盤查，並經其同意採
    集尿液送驗，其尿液呈嗎啡陽性、甲基安非他命陽性反應而
    查獲上情。
二、甲○○不知悔改，又另行起意，分別基於施用第一級毒品海
    洛因、第二級毒品甲基安非他命之犯意，於95年9 月4 日22
    時20分許回溯24小時內某時止，在高雄縣鳳山市○○○路8
    號某朋友住處，以將第一級毒品海洛因加水稀釋後以注射針
    筒注射入體內之方式，施用海洛因1 次，及以將甲基安非他
    命置於玻璃球內加以燒烤而吸取其煙霧之方式，施用第二級
    毒品甲基安非他命1 次。嗣於95年9 月4 日22時20分許，為
    警持拘票在高雄縣鳳山市○○○路8 號拘提到案，並當場扣
    得其所有之海洛因1 包（含包裝袋，驗前重0.033 公克，驗
    後重0.018 公克）、含海洛因殘渣之夾鏈袋2 個、已使用過
    之注射針筒2 支，甲基安非他命玻璃吸食器1 個、含甲基安
    非他命殘渣之夾鏈袋1 個、未使用過之注射針筒4 支，及經
    其同意採集尿液送驗，其尿液呈嗎啡陽性、甲基安非他命陽
    性反應而查獲。
三、案經高雄縣政府警察局鳳山分局分別報告臺灣高雄地方法院
    檢察署檢察官偵查起訴及臺灣高雄地方法院檢察署檢察官自
    動檢舉簽分偵辦暨移送本院併辦。
    理  由
一、按除被告所犯為死刑、無期徒刑、最輕本刑為3 年以上有期
    徒刑之罪或高等法院管轄第一審案件者外，於前條第1 項程
    序進行中，被告先就被訴事實為有罪之陳述時，審判長得告
    知被告簡式審判程序之旨，並聽取當事人、代理人、辯護人
    及輔佐人之意見後，裁定進行簡式審判程序，刑事訴訟法第
    273 條之1 第1 項定有明文。本件經被告甲○○同意，適用
    簡式審判程序，因此依同法第273 條之2 之規定，不受第15
    9 條第1 項、第161 條之2 、第161 條之3 、第163 條之1
    及第164 條至第170 條規定之限制，核此敘明。
二、訊據被告甲○○對於上揭事實均坦承不諱，並有：
（一）經警採集被告尿液送驗結果，呈現嗎啡及甲基安非他命陽
      性反應，此有高雄縣政府警察局鳳山分局偵辦毒品案件嫌
      疑人尿液採集編號對照表（尿液編號：637） 、台灣檢驗
      科技股份有限公司94年10月19日出具之編號KH2005A00000
      00號濫用藥物尿液檢驗報告（檢體編號：鳳警637） 、高
      雄縣政府警察局鳳山分局偵辦毒品案件嫌疑人尿液採集編
      號對照表（尿液編號：270） 、台灣檢驗科技股份有限公
      司95年9 月4 日出具之編號KＺ000000000000號濫用藥物尿
      液檢驗報告（檢體編號：鳳警270） 、高雄縣政府警察局
      鳳山分局列管毒品人口尿液檢體採集送驗紀錄表（檢體編
      號：10927） 、長榮大學出具之濫用藥物尿液檢驗確認報
      告（檢體編號：10927） 、高雄縣政府警察局鳳山分局偵
      辦毒品案件嫌疑人尿液採集編號對照表（尿液編號：433
      ）、臺灣檢驗科技股份有限公司95年9 月18日出具之編號
      KＺ000000000000號濫用藥物尿液檢驗報告（檢體編號：鳳
      警433） 各1 紙在卷可稽。
（二）被告於95年9 月4 日22時20分許，為警查獲時扣案之白粉
      1 包，送驗結果，確含第一級毒品海洛因成分（含包裝袋
      ，驗前重0.033 公克，驗後重0.018 公克），亦有高雄市
      立凱旋醫院95年11月06日高市凱醫驗字第2661號濫用藥物
      成品檢驗鑑定通知書1 紙在卷可證。扣案之夾鏈袋3 個、
      注射針筒6 支及玻璃吸食器1 個，經送檢驗結果，其中含
      海洛因殘渣之夾鏈袋計2 個、含甲基安非他命殘渣之夾鏈
      袋1 個、含海洛因殘渣之注射針筒計2 支，玻璃吸食器亦
      含甲基安非他命之殘渣，亦有高雄市立凱旋醫院95年11月
      28日濫用藥物成品檢驗鑑定通知書1 紙在卷可證，足認被
      告之自白與事實相符，應堪採信。
（三）又被告前於90年間，因施用毒品案件，經原審法院以90年
      度毒聲字第5327號裁定送觀察勒戒，經觀察勒戒後評定有
      繼續施用之傾向，再由原審法院以91年度毒聲字第129 號
      裁定令入戒治處所施以強制戒治，嗣於91年6 月28日依原
      審法院91年度毒聲字第3249號裁定停止戒治付保護管束而
      釋放出所，再經原審法院以91年度毒聲字第6486號裁定撤
      銷停止戒治令入戒治處所施以強制戒治，於93年7 月21日
      強制戒治執行完畢而釋放，並由臺灣高雄地方法院檢察署
      檢察官於93年9 月2 日以93年度戒毒偵字第941 號處分不
      起訴確定乙節，此有臺灣高等法院被告前案紀錄表、臺灣
      高等法院在監在押全國紀錄表各1 份在卷可查，是被告於
      強制戒治執行完畢釋放後，5 年內再犯本件施用第一、二
      級毒品犯行，均堪認定，依修正後毒品危害防制條例第23
      條第2 項規定，應依法追訴論科
三、查海洛因及甲基安非他命分屬毒品危害防制條例第2 條第2
    項第1 款所規定之第一級毒品及同條項第2 款所規定之第二
    級毒品。核被告甲○○所為，均係犯毒品危害防制條例第10
    條第1 項施用第一級毒品罪及同條第2 項施用第二級毒品罪
    。被告先後持有第一級毒品海洛因、第二級毒品甲基安非他
    命之低度行為，應分別為其後施用海洛因、甲基安非他命之
    高度行為所吸收，均不另論罪。查被告行為後，94年1 月7
    日立法院修正三讀通過之刑法，經總統於94年2 月2 日公布
    ，自95年7 月1 日施行，修正後之刑法刪除第56條關於連續
    犯之規定。而連續犯之刪除雖非犯罪構成要件之變更，但顯
    已影響行為人刑罰之法律效果，自屬法律有變更，依新法第
    2 條第1 項規定，比較新、舊法結果，仍應適用較有利於被
    告之行為時法律即舊法論以連續犯（最高法院95年第8 次刑
    事庭會議決議參照）。被告自94年9 月24日15時50分許回溯
    24小時內某時（不含為警拘束之期間）起迄95年6 月23日17
    時20分許回溯24小時內某時止，連續施用海洛因、甲基安非
    他命多次之行為，均時間緊接，手法相同，並分別觸犯構成
    要件相同之罪，顯係分別基於概括犯意反覆為之，均為連續
    犯，應分別以一罪論，並分別依法加重其刑。另本件被告最
    後一次於95年9 月4 日22時20分許回溯24小時內某時止，在
    高雄縣鳳山市○○○路8 號施用海洛因、甲基安非他命之時
    間，既在95年7 月1 日刑法修正公布施行之後，因修正後之
    刑法已刪除連續犯之規定，且毒品危害防制條例10條第1 項
    、第2 項既非集合犯之規定，新法施行後自應以被告施用毒
    品之次數，定其犯罪行為數。因此本件被告於新法施行後之
    犯行自應適用新法予以論罪，然後再與前開於新法施行前所
    犯之連續施用第一級毒品罪，併合處罰（最高法院95年第8
    次刑事庭會議決議參照），不得與其在刑法第56條修正前所
    犯之連續施用毒品事實，成立連續犯或集合犯之關係（95年
    12月13日臺灣高等法院暨所屬法院95年法律座談會可參照）
    。被告所犯上開連續施用第一級毒品罪、施用第一級毒品罪
    、連續施用第二級毒品罪、施用第二級毒品罪等共4 罪間，
    罪名互異，犯意各別，應分論併罰。公訴人雖僅就被告於
    94年9 月24日15時50分許回溯24小時內某時施用海洛因、甲
    基安非他命、95年6 月20日19時許施用海洛因、95年6
    月23日為警採尿時回溯96小時內某時施用甲基安非他命之部
    分犯罪事實提起公訴，然檢察官就犯罪事實一部起訴者，其
    效力及於全部，刑事訴訟法第267 條定有明文。本件被告於
    前揭、、時間之外，每隔2 、3 天施用海洛因、甲基
    安非他命1 次之犯罪事實，與前揭起訴之犯罪事實部分具有
    連續犯之裁判上一罪關係，已如前述，為起訴效力所及，本
    院自應就此部分一併加以裁判，附此敘明。
四、原判決就被告甲○○施用第一級、第二級毒品罪部分，以被
    告罪證明確，因予論罪科刑，固非無見；然查：被告各次施
    用毒品之行為，縱認有其時間上之密接性，然無論依社會通
    念或物理性質觀之，均非無法分割，仍係可分之數行為。施
    用毒品之行為，固常有因成癮及毒品依賴而反覆為之之情形
    ，惟此類型之犯罪是否另以單獨一罪之方式規範之，乃應否
    另行立法之問題。申言之，犯罪行為是否為「集合犯」之一
    罪，係由法定犯罪構成要件內容觀察論斷，與該犯罪行為於
    生活經驗上是否通常具有反覆性、常習性或成癮性並不相涉
    ，某犯罪在生活經驗上是否通常具有反覆性、常習性、職業
    性或成癮性而應獨立成為另一犯罪構成要件類型，以刑法為
    一次評價，論以一罪，乃立法評價的問題，現行毒品危害防
    制條例第10條第1 項、第2 項之規定，係以「施用」毒品為
    犯罪構成要件，而非以反覆施用毒品成癮為構成要件，故無
    論是否反覆施用毒品成癮，均有該條項之適用，其罪數仍應
    以被告之施用行為數為判斷基準。自不得因施用毒品者常有
    反覆施用而成癮之情形，即逕將此條項之犯罪構成要件解為
    係針對反覆施用毒品成癮者而為之規定，而謂施用毒品成癮
    者反覆所為之數次施用毒品行為係常習犯之包括一罪，綜此
    ，毒品危害防制條例10條第1 項、第2 項既非集合犯之規定
    ，95年7 月1 日新法修正後自應以被告施用毒品之次數，定
    其犯罪行為數，因此95年7 月1 日已刪除連續犯之規定，故
    在95年6 月30日以前所犯與95年7 月1 日之後所犯，應分論
    併罰，原判決認應成立集合犯，構成單純一罪，尚有未洽。
    檢察官上訴意旨，執此指摘原判決該部分不當，不無理由，
    至另指摘被告應成立施用第一級、第二級毒品罪各三罪，以
    及認被告施用毒品成癮，應宣告強制工作及禁戒處分等為由
    ，指摘原判決不當云云。然查：毒品危害防制條例有關觀察
    勒戒、強制戒治等規定，為刑法第88條禁戒處分之特別規定
    ，而被告前曾經原審法院裁定送觀察勒戒及施以強制戒治，
    故被告並無再依刑法第88條規定宣告禁戒處分之必要；又查
    被告施用毒品並無犯罪之習慣，亦無刑法第90條規定宣告強
    制工作之必要，且被告之行為應成立施用第一級、第二級毒
    品罪各2 罪，而非各3 罪，已詳如前所述，故檢察官此部分
    上訴，均無理由，然原判決既有上開可議之處，自屬無可維
    持，應由本院將原判決關於被告施用第一級、第二級毒品罪
    及定應執行刑部分均予以撤銷改判。爰審酌被告施用毒品，
    足以戕害其身心，滋生其他犯罪，惡化治安，嚴重損及公益
    ，且被告前曾犯施用毒品，甫經觀察勒戒、強制戒治期滿，
    竟於5 年內再為本件施用毒品犯行，顯見其不思悔改，自制
    力亦顯不佳；且其施用毒品行為於本質上係屬自我戕害行為
    ，反社會性之程度應屬較低等一切情狀，分別量處如主文第
    二項所示之刑。又按被告行為後，刑法第2 條、第51條業於
    民國94年1 月7 日修正公布，並於95年7 月1 日生效施行，
    修正後刑法第2 條第1 項規定：「行為後法律有變更者，適
    用行為時之法律。但行為後之法律有利於行為人者，適用最
    有利於行為人之法律」，而修正前刑法第51條規定：「數罪
    併罰，分別宣告其罪之刑，依左列各款定其應執行者：」其
    中第5 款規定：「宣告多數有期徒刑者，於各刑中之最長期
    以上，各刑合併之刑期以下，定其刑期。但不得逾20年。」
    修正後刑法第51條第5 款規定：「宣告多數有期徒刑者，於
    各刑中之最長期以上，各刑合併之刑期以下，定其刑期。但
    不得逾30年。」比較結果，修正後刑法並非較有利於行為人
    ，本件依刑法第2 條第1 項前段之規定，仍應依修正前刑法
    第51條第5 款規定，定其應執行之刑。扣案之白粉1 包（含
    包裝袋，驗前重0.033 公克，驗後重0.018 公克），確含第
    一級毒品海洛因成分，業如前述，為違禁物，爰依毒品危害
    防制條例第18條第1 項前段規定，不論屬於犯人與否，應予
    以宣告沒收銷燬之；毒品包裝於毒品鑑驗後仍包覆毒品，包
    裝袋上均有微量毒品殘留，客觀上已與毒品無法析離，亦應
    依前揭規定併予沒收銷燬之；至於送驗耗費之海洛因，既已
    滅失不存在，自無宣告沒收銷燬之必要，附此敘明。另扣案
    之含海洛因殘渣之夾鏈袋2 個、含甲基安非他命殘渣之夾鏈
    袋1 個、含海洛因殘渣之注射針筒計2 支、含甲基安非他命
    殘渣之玻璃吸食器1 個，其上均有微量毒品殘留，客觀上已
    與毒品無法析離，自應一併視同第一級、第二級毒品，亦應
    依前揭規定併予沒收銷燬之；扣案之注射針筒4 支，係被告
    所有，預備供其施用毒品使用之物，業據被告於警詢時坦承
    在卷，爰依刑法第38條第1 項第2 款規定，宣告沒收。
五、至臺灣高雄地方法院檢察署96年度毒偵字第1142號移送併辦
    意旨略以：被告甲○○基於施用第一級毒品海洛因、第二級
    毒品甲基安非他命之犯意，於95年9 月4 日22時許，在高雄
    縣鳳山市朋友住處，以將第一級毒品海洛因加水稀釋後以注
    射針筒注射入體內之方式，施用海洛因1 次，及以將甲基安
    非他命置於玻璃球內加以燒烤而吸取其煙霧之方式，施用第
    二級毒品甲基安非他命1 次，嗣於95年9 月4 日22時20分許
    ，為警經其同意採其尿液送驗後，其同意採集尿液送驗，其
    尿液呈嗎啡陽性、甲基安非他命陽性反應，始悉上情。本件
    被告所涉施用第一級毒品、第二級毒品罪嫌，與上開法院審
    理之案件時間緊接，係基於一施用毒品之犯意反覆施行，有
    集合犯關係，屬單純一罪，為法律上之同一案件，而請求併
    案審理云云。然查：該部分之犯罪事實，與臺灣高雄地方法
    院檢察署95年度毒偵字第23604 號起訴之事實同一，原審及
    本院均已加以審理，故無併辦可言，併此敘明。
六、被告甲○○另犯偽造署押罪，已經原審判處有期徒刑4 月，
    因未上訴而告確定，該罪與本案部分定應執行刑，應另由檢
    察官向法院聲請，核此敘明。
據上論斷，應依刑事訴訟法第369 條第1 項前段、第364 條、第
299 條第1 項前段、第273 條之1 第1 項、第273 條之2 ，毒品
危害防制條例第10條第1 項、第2 項、第18條第1 項前段，刑法
第11條、刑法第2 條第1 項前段、第38條第1 項第2 款、修正前
刑法第56條、第51條第5 款，判決如主文。
本案經檢察官陳建年到庭執行職務。
中　　華　　民　　國　　96　　年　　3 　　月　　30　　日
                  刑事第二庭  審判長法  官  林正雄
                                    法  官  陳啟造
                                    法  官  黃壽燕
以上正本證明與原本無異。
施用第一級毒品部分，如不服本判決應於收受本判決後10日內向
本院提出上訴書狀，其未敘述上訴理由者，並得於提起上訴後10
日內向本院補提理由書狀（均須按他造當事人之人數附繕本）「
切勿逕送上級法院」。
施用第二級毒品部分，不得上訴。
中　　華　　民　　國　　96　　年　　3 　　月　　30　　日
                                    書記官  梁雅華
附錄本判決論罪科刑法條：
毒品危害防制條例第10條第1 項、第2項
  施用第一級毒品者，處6 月以上5 年以下有期徒刑。
  施用第二級毒品者，處3 年以下有期徒刑。
